臺灣高等法院刑事判決　　　　　　　　　　　　九十一年度交上更（二）字第二號
　　上　訴　人
　　即　被　告　　乙○○
右上訴人即被告因過失致死案件，不服臺灣臺北地方法院八十五年度交訴字第六九號
，中華民國八十六年三月三十一日第一審判決（起訴案號：臺灣臺北地方法院檢察署
八十五年度偵字第一０七九七號）提起上訴，經判決後，由最高法院第二次發回更審
，本院判決如左：
    主  文
原判決撤銷。
乙○○從事業務之人，因業務上之過失致人於死，處有期徒刑壹年。
    事  實
一、乙○○係臺北市政府公車處七四路公車司機，為從事業務之人，於民國（下同）
    八十五年三月二十日上午八時三十分（起訴書記載為二十分）許，駕駛車牌號碼
    ＡＢ－六九三號營業用大客車（即七四路公車），行經臺北市○○○路○段一五
    一巷巷口公車站前，原應注意起步前之前後左右有無行人及行駛時之車前狀況，
    並隨時採取必要之安全措施，且依當時情形，又無不能注意之情事，適有行人梁
    麗卿至上開公車站欲搭乘該公車，因癲癇症發作而倒臥於上開公車站牌前約二點
    四公尺之近建國北路三段一五一巷南側迴轉道斑馬線（即行人穿越道）上，乙○
    ○竟疏未注意起步前之四週有無行人及行駛時之車前狀況，並隨時採取避煞之安
    全措施，即貿然向前行駛，穿越上開迴轉道斑馬線，欲駛往北側之迴轉道右轉，
    再左轉入建國北路往北行，致大客車右後外側車輪輾壓梁麗卿胸部，造成梁麗卿
    受有外傷性胸腔內出血、胸部挫壓創傷併發骨折氣胸之傷害。經送醫急救，延至
    同日上午九時許，不治死亡。
二、案經臺北市政府警察局中山分局報請臺灣臺北地方法院檢察署檢察官相驗後偵查
    起訴。
    理  由
一、訊據上訴人即被告乙○○，就其於右揭時、地駕駛車牌號碼ＡＢ－六九三號營業
    用大客車載乘客出站，而自站牌前停車處向前行駛穿越上開迴轉道斑馬線之事實
    ，固坦承不諱，惟矢口否認有業務過失致死之犯行，辯稱：（一）其所駕駛之大
    客車並未輾壓被害人梁麗卿，站上人員發現被害人時，被害人尚未死亡，可能係
    被害人於他處發生車禍後行至上開斑馬線處始躺下，被害人之家屬稱被害人外出
    搭車之時間，與其出車之時間相近，並未足以證明係其肇事；（二）其由站裡出
    車，必須經過迴轉道中心線再右轉，不可能逕行右轉，否則係屬逆向行駛，且公
    車之重量達十噸半，不可能輾壓被害人而無輪胎印；（三）若確係其所駕駛之大
    客車輾壓被害人，何以甫上車之乘客及車上之七、八名乘客均無感覺云云。
二、經查：
（一）右揭事實，業據被害人梁麗卿之配偶甲○○及胞姐梁華二人指訴綦詳，並有道
      路交通事故調查報告表(二)、臺北市公共汽車管理處建國北路站七四路行車狀況
      日報表、臺北市政府警察局刑事警察大隊現場勘查報告書、痕跡鑑定書及所附
      照片二十一幀、被告自繪之現場圖及被告所駕駛上開大客車之行車路線圖附卷
      可佐。
（二）原審法院經將本件肇事送請臺北市車輛行車事故鑑定委員會鑑定，結果亦認可
      能肇事情況係被告駕駛大客車由南往北行駛，被害人病發倒臥於行人穿越道，
      為被告所駕駛之大客車輾及，有該委員會八十五年九月十二日北鑑審字第二一
      七六號函所檢附意見書在卷足憑。
（三）經由特徵、角度、長度及重合比對法，均足以認係被告所駕車輛肇事，亦有臺
      北市政府警察局刑事警察大隊痕跡鑑定書及所附照片二十一幀在卷可稽。且被
      害人梁麗卿確因車禍受傷，致外傷性胸腔內出血死亡，業經臺灣臺北地方法院
      檢察署檢察官督同法醫師相驗屬實，亦有相驗屍體證明書、驗斷書及勘驗筆錄
      等附卷可按。
（四）本件車禍發生後，經參與急救之公車處司機丙○○以粉筆在地上劃出被害人係
      「躺在行人穿越道上，腳朝東、頭朝西、側躺、面朝南。．．．眼睛還睜開，
      尚未死亡，背包在頭的旁邊，傘在腳旁邊」（原審卷第二五頁及反面）；及「
      我當時在站房那裡休息，看到有人倒在站牌旁邊就出去看，我當時就死者躺的
      位置陳述應該是正確的，現在因時隔很久反而印象模糊。（問：死者與車輛呈
      現的角度如何？）我現在已經忘記了，我有過心肺復甦法訓練，目的是要出去
      看是否可以救人，現在時間隔了五、六年我不記得，我當時從站房落地窗看出
      去時，是人倒在那裡，並沒有看到他被撞的一瞬間。」（本院九十一年一月二
      十三日訊問筆錄）等節，業據證人丙○○先後於原審及本院調查時結證無訛。
      而被害人既係因外傷性胸腔內出血（外出血）死亡，且前額及雙腳前膝均有擦
      傷，顯應係於上公車前因病倒臥於斑馬線上後，突遭被告所駕駛之公車右後外
      輪輾壓，造成外傷性胸腔內出血、胸部挫壓創傷併發骨折氣胸。而被害人原掙
      扎欲起，卻乏力起身而側躺無法動彈，復於掙扎時經翻動略有改變姿勢及位置
      ，致被害人所穿著之夾克僅留一輪胎痕，頭部則未遭輾及。再依被害人所受之
      傷勢以觀，不可能係先於他處遭車撞輾後再行走至上開斑馬線處躺下。
（五）至被害人所穿著紅色夾克上之輪胎印痕與被告公車右後外側膠片，無法一次重
      合，可能係被害人穿著夾克經公車輾壓後，身體與夾克產生之擠壓、皺折、變
      形所致，此亦經臺北市政府警察局刑事警察大隊於鑑定書中敘明。且被害人因
      癲癇症發作倒臥地上，突經大客車輾及，本能當掙扎而起，既非立即死亡，則
      經翻滾，姿勢當有所改變，已無從探究肇事當時大客車與被害人之身體係呈如
      何之角度。又因被告之車速甚快，而被害人之身體瘦小，經輾壓所造成車輛之
      震盪甚微，被告身為駕駛之司機猶無法察覺，車上之其他乘客未能發覺，亦不
      足為被告有利之論據。
（六）證人林銘德、鄒連發二人於本院前審調查時，分別證稱：「若公車司機車未依
      規定路線馬上右轉，不可能會使被害人受如此之傷及受撞擊，公車司機要按規
      定右轉，不然就變成逆向，故應該不可能不按規定右轉。當地有許多車子在該
      處迴轉，故有可能是別輛車撞到被害人所造成的。」及「我當時開二五路公車
      ，進站時門外還是有人等車，進站後要去報到時，才聽到有人說那躺了一個人
      。我沒有看到被告的車出去，那是站務說的。我車進來時外面仍有人，是我到
      站務處報到時，外面已沒有人。」云云（本院更(一)審卷，八十八年八月六日訊
      問筆錄），均尚未足資為對被告有利之認定。
（七）按行車起步前應注意前後左右有無行人；且汽車行駛時，駕駛人應注意車前狀
      況，並隨時採取必要之安全措施，行為時道路交通安全規則第八十九條第五款
      及第九十四條第三項，分別定有明文。被告駕車原應注意遵守上開規定，且依
      當時情形，並無不能注意之情事，被告竟疏未注意而肇事，致被害人梁麗卿死
      亡，顯有過失甚明。被告之過失行為與被害人之死亡間，復有相當因果關係。
      被告上開所辯各節，均無非卸責之詞，不足採信，其有過失致死之犯行，應堪
      認定。又本件肇事責任先經上開刑警大隊鑑定，復經臺北市車輛行車事故鑑定
      委員會鑑定，再送覆議，且蒐證齊全，殊無再送鑑定之必要，亦無傳訊與本案
      無關證人王肇基為判斷或鑑定。
三、查被告係臺北市政府公車處公車司機，乃從事駕駛業務之人，因業務上之過失致
    人於死，核其所為，係犯刑法第二百七十六條第二項之業務上過失致人於死罪。
四、原審據以對被告論罪、科刑，固非無見；惟查，卷附驗斷書及相驗屍體證明書所
    載被害人死亡係因外傷性胸腔內出血、胸部挫壓創傷併發骨折、氣胸；其肩、背
    部「無故」；四肢部則僅「左小腿上外側部挫創傷三Ｘ二．五公分一處」及「手
    指甲青紫色」，被害人遭被告所駕駛大客車輾壓之部位應在胸部，原判決認定係
    被害人之左肩背面及左手背，顯有與卷證資料不符之違誤。被告提起上訴仍執前
    詞，否認有過失，雖無理由，然原判決既有如上之可議，即應由本院予以撤銷改
    判。爰審酌被告之品行、過失程度、所生損害、迄未與被害人家屬達成民事和解
    及犯後態度等一切情狀，量處如主文第二項所示之刑。
據上論斷，應依刑事訴訟法第三百六十九條第一項前段、第三百六十四條、第二百九
十九條第一項前段，刑法第二百七十六條第二項，罰金罰鍰提高準標條例第一條前段
，判決如主文。
本案經檢察官曾忠己到庭執行職務
中    華    民    國      九十一      年      三      月      五      日
                              臺灣高等法院刑事第六庭
                                  審判長法  官  陳  春  秋
                                        法  官  高  明  哲
                                        法  官  王  麗  莉
右正本證明與原本無異。
如不服本判決應於收受送達後十日內向本院提出上訴書狀，其未敘述上訴之理由者並
得於提起上訴後十日內向本院補提理由書（均須按他造當事人之人數附繕本）。
                                        書記官  蘇  秋  
中    華    民    國      九十一      年      三      月      五      日
附錄：本案論罪科刑法條全文
刑法第二百七十六條第二項：
從事業務之人，因業務上之過失犯前項之罪者，處五年以下有期徒刑或拘役，得併科
三千元以下罰金。
